【裁判字號】    88,易,2817
【裁判日期】    900803
【裁判案由】    背信
【裁判全文】
臺灣臺南地方法院刑事判決                        八十八年度易字第二八一七號
    公  訴  人  臺灣台南地方法院檢察署檢察官
    被      告  丙○○
    選任辯護人  林華生
    被      告  丁○○
                乙○○
右列被告因背信案件，經檢察官提起公訴 (八十八年度偵字第九０七九號)，本院判
決如左：
    主  文
丙○○、丁○○、乙○○均無罪。
    理  由
一、公訴意旨略以：被告丙○○、丁○○、乙○○分別係中興商業銀行股份有限公司
    （下簡稱中興銀行）台南分行之前經理、襄理、辦事員，為中興銀行台南分行處
    理貸款授信等業務。彼等三人於民國八十三年（起訴書誤載八十八年）處理永長
    洗衣店授信融資申請案件時，明知應依其銀行所規定之「個人徵信作業處理注意
    事項」（三）徵信單位對於個人授信案件，應向其各往來金融機構查詢其存借往
    來情形、餘額及有無不良紀錄。（四）個人年度收支，應依據有關資料酌予核計
    ，其在金融機構總授信額度達二千萬元以上者或在本行授信額度達一千萬元以上
    者，應與經稅捐機關蓋章之年度報繳綜合所得稅繳款書及扣繳憑單核對。借款申
    請人如未能及時提供稽徵機關證明與正本相符之所得稅結算申報書影本時，得提
    供年度綜合所得稅結算申報書影本並加附相關之綜合所得稅結算申報繳款書或扣
    繳憑單影本，加以審核。然彼等竟共同意圖為永長洗衣店之不法利益，明知永長
    洗衣店並無上開經稅捐機關蓋章之年度報繳綜合所得稅繳款書及扣繳憑單，資本
    額亦僅新台幣（下同）六千元，提供之土地擔保品依當時之公告現值每坪約八千
    元至一萬四千元，然竟違背中興銀行之規定逕對上開擔保品予以高估達五倍以上
    而授信貸款予永長洗衣店二千五百萬元之鉅。後因永長洗衣店無力清償本息，中
    興銀行聲請將上開擔保品強制執行拍賣，經送台南市政府鑑價結果僅值一千四百
    三十二萬九千五百四十八元，致生損害於中興銀行，案經中興銀行訴請偵辦，因
    認被告丙○○、丁○○、乙○○所為係犯刑法第三百四十二條第一項背信罪嫌。
二、公訴人認被告丙○○、丁○○、乙○○涉犯前開背信犯行，係以永長洗衣店並未
    繳交年度報繳綜合所得稅單據，依上開規定應不能准予核貸，然被告等在審核時
    卻予以通過；及永長洗衣店之資本額僅六千元，提供之土地擔保品在八十三年三
    月移轉時之公告現每坪值分別僅為七千九百九十三元及一萬四千二百十四元，然
    被告等在同年五月填製及審核房地產鑑定表時，僅時隔兩月，逕予高估五倍達七
    萬五千元之鉅，而核貸二千五百萬元予永長洗衣店，為主要論據。
三、按犯罪事實應依證據認定之，無證據不得推定其犯罪事實，刑事訴訟法第一百五
    十四條定有明文。又認定不利於被告之事實，須依積極證據，苟積極證據不足為
    不利於被告事實之認定時，即應為有利於被告之認定，更不必有何有利之證據；
    再事實之認定，應憑證據，如未能發現相當證據，或證據不足以證明，自不能以
    推測或擬制之方法，為裁判基礎（最高法院三十年上字第八一六號、四十年台上
    字第八六號判例參照）。
四、訊據被告丙○○、丁○○、乙○○均堅詞否認有何背信犯行，被告丙○○辯稱本
    件申貸放款係在八十三年間，當時全國房地產適值高峰期，不能以事後房地產跌
    落谷底，就認定當時核放款有高估，又永長洗衣店係企業戶而非個人戶申貸，故
    提出營業稅單即可，不用繳交年度報繳綜合所得稅單，惟本件告訴人提出告訴時
    抽掉永長洗衣店營業稅單；被告丁○○辯稱本件審核放款均依規定辦理，當時土
    地市價飆得很厲害，這件貸款案總行均有覆審，並未發現有違法情事，貸款戶繳
    一年多的利息，繳不出利息，即認渠等背信，實在冤枉；被告乙○○辯稱當時估
    價係依銀行之規定辦理，並無圖利永長洗衣店等語。
五、經查，本件永長洗衣店向中興銀行台南分行申請貸款，被告乙○○於八十三年五
    月四日調查其所提供為擔保借款之台南市○○區○○段九六二、九六三地號（原
    係同區○○○段七五五、七五五─二地號）、面積分別為二三七三平方公尺（即
    七一七．八三坪）、一三九平方公尺（即四二．０四坪）、所有權人甲○○二筆
    土地，作成房地產鑑定表，內載明該二筆土地之公告現值、移轉現值每坪各為七
    千九百九十三元、一萬四千二百一十四元，時價每坪七萬五千元，依中興銀行所
    定時價超過公告移轉現值三倍之鑑定公式【即時價─｛（時價Ｘ０．６）─（移
    轉現值Ｘ０．９）｝】，計算出前開二筆土地鑑定價格每坪各為三萬七千一百九
    十三元、四萬二千七百九十三元，鑑定價格總計二千八百四十九萬七千二百六十
    八元之事實，有卷附中興銀行永長洗衣店企業戶徵信用書類夾可稽，故起訴書將
    房地產鑑定表上之時價逕認係鑑定價格乙節，恐係有誤，另永長洗衣店八十四年
    十一月間起未能繳付貸款利息，告訴人於八十六年五月三十一日對前開二筆土地
    聲請強制執行，並於八十六年七月二十四日提出民事聲請狀載略以安南區○○段
    七五五─二、七五五等二筆土地，面臨馬路，又臨近台南科技園區，發展潛力可
    期，市價每坪應有三萬多元左右等語，經調閱本院八十六年度執字第七０九二號
    民事執行卷屬實，參以八十三年間係房地產高價位強弩之末，自八十三、八十四
    年之後房地產即逐年貶值，迄今仍營運中之上市建設公司股價五元以下者比比皆
    是，而不足一元者亦在所多有，此乃為公眾週知之事實，故八十六年七月間告訴
    人即認前開二筆土地每坪市價應有三萬多元，則在三年前即八十三年時，被告乙○○所鑑定前開二筆土地之價格分別每坪各為三萬七千一百九十三元、四萬二千
    七百九十三元，自難認有高估之疑。次查，按刑法第三百四十二條背信罪，以有
    取得不法利益或損害本人利益之意圖為必要，如處理事務怠於注意，致生事務不
    良影響，乃處理事務之過失問題，非可認係故意為違背任務之行為。被告乙○○
    就前開二筆土地之鑑價即無高估之情，一如前述，況本件永長洗衣店借貸，除前
    開二筆土地設定抵押權供擔保外，尚有連帶保證人吳火爐、甲○○、黃金山（即
    永長洗衣店負責人），有借據一紙附卷可憑，互參被告乙○○於本院審理時亦供
    稱：「（本案發生後，你仍在中興銀行任職？）是，我現在任職中興銀行台南個
    金中心。本件總行開始清查此案時，我職等有升一等，起訴之後，我繼續在中興
    銀行工作，我不曉得中興銀行為何沒有對我作行政上處理。」等語，顯難認被告
    丙○○、丁○○、乙○○有使永長洗衣店取得不法利益或損害告訴人利益之意圖
    ，至告訴人認永長洗衣店之貸款案，係屬個人戶應繳交年度報繳綜合所得稅繳款
    書及扣繳憑單供核對，惟被告三人則以企業戶處理，以致僅查核該店營業稅單而
    未查對綜合所得稅繳款書等情，應屬處理借貸怠於注意之問題，非可據此認被告
    丙○○、丁○○、乙○○此一疏忽或非法人團體借貸是否係企業戶與告訴人間認
    知之差異，繩以背信罪責。此外，復查無其他積極證據足以證明被告丙○○、丁○○、乙○○有被訴背信之犯行，均應為無罪之諭知。
據上論斷，應依刑事訴訟法第三百零一條第一項，判決如主文。
本案經檢察官陳俊秀到庭執行職務
中    華    民    國  九十        年      八      月      三      日
                                  臺灣臺南地方法院刑事第二庭
                                          法  官  鍾  邦  久
右正本證明與原本無異。
如不服本判決，應於判決送達後十日內，向本院提出上訴狀。
                                          書記官  陳  玉  果
中    華    民    國      九十        年      八      月      三      日


司法院資訊處製作；財團法人民間司法改革基金會備份。
